【裁判字號】    97,台上,6143
【裁判日期】    971128
【裁判案由】    違反商業會計法
【裁判全文】
最高法院刑事判決            九十七年度台上字第六一四三號
上  訴  人  台灣高等法院台中分院檢察署檢察官
被      告  甲○○
上列上訴人因被告違反商業會計法案件，不服台灣高等法院台中
分院中華民國九十四年五月三十一日第二審判決（九十三年度上
訴字第一二０九號，起訴案號：台灣台中地方法院檢察署九十一
年度偵字第五六二四號），提起上訴，本院判決如下：
    主  文
原判決撤銷，發回台灣高等法院台中分院。
    理  由
本件原判決以公訴意旨略稱：被告甲○○與「彰濱水電材料有限
公司」（設於彰化縣鹿港鎮○○○路○段二八０號，負責人為粘
淑敏）自民國八十四年起至八十九年間有業務上往來，被告因有
退票紀錄，信用不佳，在向中國農民銀行台中中港分行票貼時遭
拒絕，要求須有信用優良之下游廠商背書才可，被告為順利借款
，乃基於概括犯意，自八十九年十月間起至九十年初止，在不詳
地點，偽造刻有「彰濱水電材料有限公司」（下稱：彰濱水電公
司）字樣之印章，再連續蓋用於如原判決附表一編號一、二、四
、五所列四張支票（下稱：系爭支票）背面，偽造該公司之背書
，持向上開分行辦理貼現，足以生損害於該分行及彰濱水電公司
，因認被告涉有刑法第二百十六條、第二百十條行使偽造私文書
罪嫌云云。惟經審理結果，認被告犯罪不能證明，乃撤銷第一審
論處被告連續填製不實會計憑證罪刑之判決，改判諭知被告無罪
，固非無見。
惟查：（一）審理事實之法院對於被告有利及不利之證據，應一
律注意，詳為調查，綜合全案證據資料，本於經驗法則以定其取
捨，並經取捨證據及得心證之理由於判決內詳為說明，方為適法
。又證據雖已調查而其內容尚未明瞭者，即與未經調查無異，如
遽行判決，仍屬應於審判期日調查之證據未予調查之違法。原判
決採信被告所辯：其與告訴人彰濱水電公司生意往來密切，乃請
粘淑敏幫忙在系爭支票上背書，並未偽造告訴人之印章云云，而
諭知被告無罪。惟本件係因中國農民銀行於九十年間向台灣彰化
地方法院提起民事訴訟，請求告訴人給付系爭支票票款新台幣（
下同）一百八十四萬零九百元及遲延利息；告訴人則以支票背書
之彰濱水電公司印文係出於偽造等語置辯，嗣台灣彰化地方法院
以九十年度彰簡字第三九九號判決中國農民銀行敗訴，該銀行不
服提起上訴，復經第二審之同法院合議庭以九十一年度簡上字第
一七號判決上訴駁回確定。上開判決認定前開背書並非真正之理
由略以：「上訴人（即中國農民銀行）所提被上訴人公司（即彰
濱水電公司）設立登記事項卡上之印文，及被上訴人在台灣銀行
鹿港分行、彰化銀行鹿港分行、彰化縣鹿港信用合作社、台中商
業銀行鹿港分行存、借款所使用之印文，經核均與系爭支票之印
文，在外觀上顯然有別，有各該銀行所檢送之印鑑卡、借據、約
定書影本在卷可稽。……另系爭支票係訴外人台餘企業股份有限
公司及百懋企業股份有限公司（負責人均為甲○○），以公司與
被上訴人有交易往來為由，提供系爭支票及統一發票五張向上訴
人貼現借款，為上訴人所陳明。然將該五張八十九年五、六月分
及同年七、八月分，為台餘企業股份有限公司、百懋企業股份有
限公司所開立，票號ＡＴ00000000、00000000
、00000000、00000000、ＢＲ0000000
0號之統一發票影本，送台中市稅捐稽徵處黎明分處查證結果，
00000000、00000000號二張申報作廢，000
00000號並無該公司領用及申報紀錄，00000000、
00000000號雖有開立，但其買受人統一編號及交易金額
，均與上訴人所提出者不同，有該稅捐稽徵分處九十一年五月二
日函附營業稅自動報繳年檔及統一發票明細表影本在卷可參，足
徵上訴人所提統一發票所示之交易，顯有虛偽不實之情形，則其
所稱為該交易相對人之被上訴人，豈有因支付該交易之貨款而背
書轉讓系爭支票之可能！被上訴人抗辯系爭支票之背書非其所為
，堪值採信」等語，有判決書附卷可查（見偵查卷第十至十三、
三五至三六頁）。且被告於偵審中陳稱：其與粘淑敏是顧客和廠
商關係，除了生意沒有其他往來；系爭支票是其請粘淑敏幫忙背
書，粘淑敏開始不要，其將支票放在告訴人公司，隔天再去找粘
淑敏，就已經蓋好一個公司章等語（見偵查卷第二七頁，第一審
卷一第十四、十七、十八頁）。倘被告果真提供系爭支票及不實
統一發票，向中國農民銀行台中中港分行人員佯稱係其與告訴人
之正常交易，而向該分行詐借現款，明顯涉及不法，粘淑敏是否
會甘冒被追索票款及被指控幫助他人犯罪之風險，無償幫忙被告
在系爭支票上背書？殊非無疑，有待研求。究竟被告是在何種情
況下，使粘淑敏同意幫忙？何以背書之告訴人印文，與告訴人公
司設立登記事項卡及其與各銀行往來所使用之印文，均不相同？
以上諸端，俱與被告有無偽造文書犯行之判斷攸關，且上開民事
確定判決雖無拘束原審之效力，但其導致不同結果之論證理由何
以不能成立，仍應為必要之論述，始足以昭折服。原審未詳為查
證剖析，遽行判決，難謂無調查職責未盡及判決理由不備之違誤
。（二）原判決另以：第一商業銀行北屯分行曾以如原判決附表
二編號三、四號所示支票，向台灣彰化地方法院聲請對支票背書
人彰濱水電公司核發支付命令，經同法院以九十年度促字第四五
四五號支付命令，命彰濱水電公司應給付該分行八十八萬三千九
百八十元及遲延利息，該支付命令於九十年三月十九日由粘淑敏
收受，已確定在案。而該二張支票上之告訴人背書印文與系爭支
票相同，粘淑敏雖說明：「伊係因不知要對支付命令提出異議，
甲○○又說會負責，故未提出異議」，然支付命令上已載明得於
法定期間內提出異議，且給付金額高達八十八萬餘元，粘淑敏竟
未積極處理，任其確定，亦與常情有違云云，資為判決被告無罪
之論據（見原判決第三至五頁）。經核台灣彰化地方法院九十年
度促字第四五四五號支付命令卷宗影本，粘淑敏於九十年三月十
九日收受該支付命令後，固未於法定期間二十日內提出異議而告
確定，但仍於九十一年一月十六日具狀聲明異議，經台灣彰化地
方法院裁定異議駁回，有聲明異議狀及裁定書等影本附卷可查。
又中國農民銀行於請求彰濱水電公司給付系爭支票票款訴訟中，
即曾舉該支付命令為證，但台灣彰化地方法院九十一年度簡上字
第一七號判決仍認為：「（彰濱水電公司）僅係消極地未於法定
期間對該支付命令提出異議，並非積極地承認該支票背書印文為
真正，不足以證明系爭支票上之背書為真」，有判決書可按。而
該二張支票之票款合計為八十八萬餘元，粘淑敏所謂：因被告說
會負責，故未提出異議等情，亦非不可能。究竟被告與告訴人以
往交易情形及被告與黃萬興、粘淑敏夫妻之交情如何？粘淑敏是
否可能無償幫被告背書前述金額共數百萬元之支票？事實仍有待
釐清，此係對公平正義之維護有重要關係事項，原審未予根究明
白，遽為有利被告之判斷，於法亦有未洽。檢察官上訴意旨執以
指摘，非無理由，應認原判決有撤銷發回之原因。
據上論結，應依刑事訴訟法第三百九十七條、第四百零一條，判
決如主文。
中    華    民    國  九十七  年   十一   月  二十八  日
                      最高法院刑事第三庭
                          審判長法官  林  增  福
                                法官  張  清  埤
                                法官  陳  世  雄
                                法官  蔡  國  在
                                法官  段  景  榕
      本件正本證明與原本無異
                                      書  記  官
中    華    民    國  九十七  年   十二   月    四    日
                                                     ｍ


司法院資訊處製作；財團法人民間司法改革基金會備份。
